【裁判字號】    88,訴,379
【裁判日期】    890111
【裁判案由】    偽造文書等
【裁判全文】
臺灣苗栗地方法院刑事判決                          八十八年度訴字第三七九號
    公  訴  人  臺灣苗栗地方法院檢察署檢察官
    被      告  甲○○
    選任辯護人  周敬恆
右列被告因偽造文書等案件，經檢察官提起公訴 (八十八年度偵字第九六一號），本
院判決如左：
    主      文
甲○○連續行使偽造私文書，足以生損害於他人，處有期徒刑拾月，緩刑貳年。
偽造之「成東芳商品有限公司」印章壹個及如附表編號一、三、四、五所示之支票背
面偽造之「成東芳商品有限公司」印文各壹枚均沒收。
    事      實
一、甲○○為巨鳳企業有限公司（下稱巨鳳公司）之負責人，明知該公司登記資本額
    僅新台幣（下同）五百萬元，且自民國八十二年公司開始成立時起即對銀行借款
    ，至八十五年起並向民間借款，在公司財務週轉已困難對外民間負債至八十五、
    八十六年間即高達五、六百萬元之情況下，早已無支付能力，竟基於意圖為自己
    不法所有之概括之犯意，佯稱巨鳳公司急需資金週轉，於八十六年十二月至八十
    七年一月間，明知附表所示之支票係向伊公司員工鄭偉業（所涉詐欺罪嫌已由檢
    察官另為不起訴處分）借得，並非因巨鳳公司貨款收入所取得之客票，其為取信
    債權人乙○○使之認為其債權可獲得確實保障，竟於不詳日期偽刻成東芳商品有
    限公司（下稱成東芳公司）之印章，連續於上揭期間內偽造成東芳公司於附表一
    、三、四、五所示支票上之背書後，並於上揭期間之不詳時間內分別持附表所示
    之支票，向乙○○誆稱該等支票係收取貨款所得之客票，利用不知情之公司員工
    賴曉萍（所涉詐欺罪嫌已由檢察官另為不起訴處分），持向乙○○借款，致乙○
    ○陷於錯誤而先後交付現款合計達四百十一萬八千四百二十元（起訴書誤為四百
    十萬八千四百二十元），足生損害於乙○○，嗣經乙○○屆期提示上揭支票，因
    遭銀行以「業經掛失止付」理由退票不獲付款，並經催討，甲○○均置之不理，
    始知受騙。
二、案經乙○○訴由臺灣苗栗地方法院檢察署檢察官偵查起訴。
    理      由
一、訊據被告甲○○於本院審理中對於右揭時地向告訴人乙○○借款四百十一萬八千
    四百二十元及於附表編號一、三、四、五所示之支票上背面蓋成東芳公司之印章
    並背書之事實坦承不諱，惟矢口否認有何詐欺及偽造文書之犯行，辯稱：巨鳳公
    司是從八十七年二月間始發生資金問題，之前營運正常，伊因目前無力清償，並
    非故意詐欺，且伊用支票向告訴人乙○○借款已行之有年，支票上成東芳公司之
    背書是伊不小心蓋錯的，不是故意要偽造成客票云云。惟查，右揭事實業據告訴
    人乙○○於偵查中及本院審理中指訴綦詳，且有案外人鄭偉業簽發、巨鳳公司、
    成東芳公司印章背書之支票及退票理由單影本附卷可稽；次查，徵諸被告於八十
    六年間即曾向案外人徐溫秀香換票持向融資公司調借現款二百二十萬四千二百四
    十元，亦曾於八十七年一月五日及二十五日，向案外人吳祥裕換得面額計一百四
    十九萬四千六百四十元之支票，復持向融資公司調得同額之金錢，嗣因無法還款
    等情，業據被告於本院八十七年度易字第八一三號案件中供述甚明（參見本院八
    十七年度易字第八一三號刑事判決），另參以被告於本院審理中並自承伊自八十
    二年巨鳳公司開始成立時起即對銀行借款，至八十五年起並向民間借款，對外民
    間負債至八十五、八十六年間即高達五、六百萬元等情（參見本院八十八年十一
    月九日訊問筆錄），即知被告經營公司顯然須常賴換票並對外舉債以支應，其因
    此自須負擔高額利息，經濟狀況顯已陷於週轉不靈，被告已無支付能力，應堪認
    定。末查，被告為使告訴人認其債權可獲確實擔保，竟先後於向告訴人借款時持
    鄭偉業簽發、巨鳳公司背書、並偽刻成東芳公司印章背書如附表所示之支票，使
    人誤認係巨鳳公司因貨款收入所取得之客票乙節，業據上揭告訴人指述甚詳，復
    為被告所不爭執，被告以此方法借款已使告訴人於決定是否貸與款項時，於斟酌
    被告是否具備償債能力時發生錯誤之判斷，蓋倘被告所交付之支票係為真正之客
    票，則告訴人之債權並不會因被告之無償債能力而受影響，其仍可向發票人行使
    票據追索權，是被告於借款時向告訴人施用詐術使被害人陷於錯誤之犯行，亦堪
    認定。是被告上揭辯解顯係卸責之詞，不足採信。從而，本件事證明確，被告右
    揭詐欺及偽造文書犯行均堪認定，應予依法論科。
二、核被告甲○○所為，係犯刑法第二百十六條、第二百十條之行使偽造文書罪及同
    法第三百三十九條第一項詐欺取財罪。被告偽造印章用以偽造私文書，其偽造印
    章、印文之行為為偽造私文書之部分行為，不另論罪；偽造私文書後復持以行使
    ，其偽造之低度行為為行使之高度行為所吸收，只論以行使偽造私文書罪。被告
    詐欺取財及行使偽造私文書部分均係利用不知情之公司員工賴曉萍為之，應成立
    間接正犯。又被告先後多次行使偽造私文書及詐欺取財犯行，時間緊接，方法相
    同，所犯構成要件相同，為連續犯，依刑法第五十六條規定，以一罪論，應分別
    加重其刑。另被告所犯上揭行使偽造私文書罪與詐欺取財罪二罪間有方法結果之
    牽連關係，應依刑法第五十五條，從一重依行使偽造私文書罪處斷。爰審酌被告
    無犯罪前科、品行、犯罪之動機、目的、手段、所生之危害、犯罪後態度良好且
    與告訴人乙○○達成民事上和解及告訴人願原諒被告犯行等一切情狀，量處如主
    文所示之刑。末查被告未曾受有期徒刑以上刑之宣告，有台灣高等法院檢察署刑
    案紀錄簡覆表一紙在卷可參，本院認被告受此教訓，當知警惕，應無再犯之虞，
    所判處之主刑，以暫不執行為適當，爰予宣告緩刑二年，以啟自新。至如附表編
    號一、三、四、五所示之支票背面偽造之「成東芳商品有限公司」印文各一枚，
    應依刑法第二百十九條之規定予以沒收，至被告偽刻之「成東芳商品有限公司」
    印章一個雖未扣案，惟客觀上既未能證明業已滅失，爰依刑法第二百十九條之規
    定併予宣告沒收，附此敘明。
三、公訴意旨另以：被告甲○○於八十六年十二月至八十七年一月間之不詳時間內，
    持偽刻之成東芳公司印章，於上揭期間內之不詳時間內偽造成東芳公司於附表編
    號二所示支票上之背書，而後利用不知情之賴曉萍，持向乙○○借款，因認被告
    涉有刑法第二百十條偽造文書及第二百十六條行使偽造文書罪嫌云云。按犯罪事
    實應依證據認定之，無證據不得推定其犯罪事實，刑事訴訟法第一百五十四條定
    有明文；又認定不利於被告之事實時，須依積極證據，苟積極證據不足為不利於
    被告事實之認定時，即應為有利於被告事實之認定，更不必有何有利之證據。此
    最高法院三十年上字第八一六號著有判例。本件公訴人認被告涉犯刑法第二百十
    條偽造文書及第二百十六條行使偽造文書罪嫌無非以附表編號二所示之支票為主
    要論據。惟查，被告於本院審理中辯稱附表編號二所示之支票背面僅有巨鳳公司
    之背書而無成東芳公司之背書等語，業據告訴人於本院審理中供述屬實，並有附
    表編號二所示之支票附卷可稽，是被告上揭辯解，自堪採信。揆諸首揭說明，本
    應諭知被告此部分為無罪之判決，惟因此部分與被告前開連續偽造文書、行使偽
    造文書部分，具有連續犯之裁判上一罪關係，爰不另為無罪之諭知，併此敘明。
據上論斷，應依刑事訴訟法第二百九十九條第一項前段、第二百十條、第二百十六條
、第三百三十九條第一項、第五十六條、第五十五條、第七十四條第一款、第二百十
九條，罰金罰鍰提高標準條例第一條前段，判決如主文。
本案經檢察官黃建麒到庭執行職務。
中      華      民      國      八十九    年      一      月    十一    日
                                        臺灣苗栗地方法院刑事庭
                                            法  官  吳  炳  桂
右正本證明與原本無異。
如不服本判決，應於送達後十日內向本院提出上訴狀 (須附繕本) ，上訴於台灣高等
法院台中分院。
                                            書記官  黃  秀  娟
中      華      民      國      八十九    年      一      月    十一    日
附錄本件判決論罪科刑法條：
刑法第二百十條：
偽造、變造私文書，足以生損害於公眾或他人者，處五年以下有期徒刑。
刑法第二百十六條：
行使第二百十條至第二百十五條之文書者，依偽造、變造文書或登載不實事項或使登
載不實事項之規定處斷。
刑法第三百三十九條：
意圖為自己或第三人不法之所有，以詐術使人將本人或第三人之物交付者，處五年以
下有期徒刑、拘役或科或併科一千元以下罰金。
附  表：
編號  發票人           付款人                發票日     面            額
               竹南信用合作社通霄分行，    八十七年三
一    鄭偉業   帳號○一一五五八之一一○號  月二十六日    五十六萬八千元整
二    同  右          同  右               同右月三十    三十六萬八千五百
                                           日            元整
三    同  右          同  右               同右月三十    六十一萬四千八百
                                           一日          八十元整
四    同  右          同  右               同右年四月    一百十一萬三千六
                                           十八日        百元整
五    同  右          同  右               同右月三十    一百四十五萬三千
                                           日            四百四十元整


司法院資訊處製作；財團法人民間司法改革基金會備份。
